最高法院刑事判決　　　　　　　　　　　　　　　八十八年度台上字第三二八五號
　　上訴人　台灣高等法院台中分院檢察署檢察官
　　上訴人
　　即被告　乙○○
　　　　　　甲○○
　　　　　　丙○○
右上訴人等因被告等偽造貨幣案件，不服台灣高等法院台中分院中華民國八十六年五
月二十九日第二審判決（八十五年度上訴字第二二三九號，起訴案號：台灣南投地方
法院檢察署八十四年度偵字第四○八六號、第四二六九號），提起上訴，本院判決如
左：
    主  文
原判決撤銷，發回台灣高等法院台中分院。
    理  由
本件原判決認定上訴人即被告丙○○、甲○○、乙○○三人基於共同行使偽造紙幣之
概括犯意聯絡，由丙○○出資新台幣（下同）八萬元，乙○○出資七萬元、甲○○出
資十五萬元，共集資三十萬元，推由丙○○於民國八十四年十月十三日至台北市內湖
區某處向吳進成（檢察官通緝中）購得偽造之新台幣千元券一千一百張，面額計一百
十萬元後，交予甲○○集中保管共同使用，甲○○旋將其中八百張偽鈔裝成一包，寄
放在不知情之友人胡品超處，並分由甲○○駕駛自用小客車搭載乙○○攜帶部分偽鈔
於八十四年十月十四日晚上八、九時及同月十六日在南投縣名間鄉、集集鎮、信義鄉
等地，及丙○○於同月十六日拿取五十張偽鈔由南投市往嘉義方向沿途在南投縣南投
市○○○○○路旁，分別持向開設檳榔攤之陳宗傑、吳素蘭、陳秀珠及不詳姓名者等
多人，以購買香煙、飲料、檳榔等物兌換找回零鈔之方式，購物換回真鈔，而連續行
使偽造之新台幣千元偽鈔。其間甲○○、乙○○使用八十一張、丙○○用去五張（以
上共使用八十六張，被害人吳素蘭、陳秀珠、陳宗傑各提出一張共三張扣案，另八十
三張未扣案），丙○○另將十張明顯粗劣之偽鈔撕毀沿路丟棄。嗣於八十四年十月十
六日下午甲○○、乙○○駕車沿新中橫公路和社往水里方向行駛，沿途行使偽鈔購物
換新鈔，於共同以一千元偽鈔一張向吳素蘭購買五十元香煙一包、五十元檳榔、而找
回九百元真鈔，再以一張仟元偽鈔向陳秀珠購買五十元香煙一包及五十元檳榔而找回
九百元真鈔後，為該二被害人發覺，向警方提出該二紙偽鈔而為警查獲，並循線查獲
丙○○，先後在乙○○身上查扣尚未使用之偽鈔二張，在南投縣南投市○○路三十之
三號甲○○房間內查扣未使用之千元偽鈔一百六十七張，在同市○○路○段六九九巷
二十六弄四十四號丙○○處查扣尚未使用之千元偽鈔三十五張，及在同市○○路五一
六巷一○三號胡品超父親空屋內查獲扣押甲○○寄放尚未使用之千元偽鈔八百張，並
查扣被告等行使偽鈔犯罪所得之香煙六十包，真鈔（行使偽鈔找回部分）三萬一千八
百五十元，另經陳宗傑提出丙○○等人使用之千元偽鈔一張扣案等情。因將第一審判
決撤銷，仍均論處丙○○、甲○○、乙○○共同連續行使偽造之通用紙幣罪刑，固非
無見。
惟查：(一)、有罪判決所宣示之主文，與所載之事實及理由，前後均應相一致，且須與
卷內之證據資料互相適合，否則即有判決理由矛盾之違法。依原判決事實欄所記載之
事實觀之，先認定丙○○、甲○○、乙○○三人共同出資購得偽造之新台幣千元券一
千一百張後，分由甲○○駕車載乙○○帶部分偽鈔於八十四年十月十四日晚上及同
月十六日，丙○○於同月十六日拿取五十張偽鈔，分別持向吳素蘭、陳秀珠等人，以
購買香煙、檳榔、飲料兌換真零鈔方式，連續行使偽造之新台幣千元券。繼又認定甲
○○、乙○○二人於八十四年十月十六日下午，駕車沿新中橫公路和社往水里方向行
駛，共同以千元偽鈔一張向吳素蘭購買香煙及檳榔，找回九百元真鈔，再以千元偽鈔
一張向陳秀珠購買香煙及檳榔而找回九百元真鈔後，為吳素蘭、陳秀珠發覺，向警方
提出該二張偽鈔而為警查獲等情。似已認為甲○○、乙○○等人，分別向吳素蘭、陳
秀珠各行使二次以偽鈔購物換取真鈔之犯行。倘屬無訛，則全部偽鈔應為一千一百零
二張以上，而非原判決所記載之一千一百張。然依吳素蘭、陳秀珠二人於警訊中之供
述，僅由甲○○、乙○○二人共同於八十四年十月十六日下午四時許，依序先後向吳
素蘭、陳秀珠各持千元偽鈔一張購物換取九百元真鈔（第四○八六號偵查卷第十五頁
至第十八頁），並無原判決事實欄所認定各有二次之事實。則原判決已有理由矛盾之
違法。(二)、行使偽造之通用貨幣，或意圖供行使之用而收集偽造之通用貨幣者，皆成
立刑法第一百九十六條第一項之罪，足見行使偽造通用貨幣犯罪，與意圖供行使之用
，僅收集偽造之通用貨幣而尚未持以行使之犯罪，分屬不同之行為態樣，倘行為人兼
有上開意圖供行使之用而收集之行為，與行使之行為，則各該行為間之法律關係如何
，自應於判決內詳加說明，方為適法。依原判決事實欄之記載，丙○○、甲○○、乙
○○三人共同出資購得收集之偽造新台幣千元券共計一千一百張，而持以行使購物換
取真鈔者，共計八十六張，則僅意圖供行使之用而收集尚未持以行使者，尚有一千零
十四張（包含事後由丙○○撕毀丟棄之十張），此部分應係成立收集偽造通用紙幣罪
。但原判決於理由欄二內，僅說明其三人行為，均係犯刑法第一百九十六條第一項之
行使偽造通用紙幣罪，對尚成立收集偽造通用紙幣罪，及與上開行使偽造通用紙幣罪
間關係若何﹖毫無隻字片語論及，自有判決理由不備之違誤。(三)、刑法第三十八第一
項第三款所稱因犯罪所得之物，依同法第三項前段之規定，以屬於犯人者為限，始得
宣告沒收，若其所有權並不屬於犯人，則不在得宣告沒收之列；而行使偽造通用紙幣
罪，本即含有詐欺之性質，因行使偽造通用紙幣而受騙之被害人，乃侵權行為之債權
人，犯人因行使而詐得之財物，被害人依法得請求返還，以回復其損害，其所有權並
不屬於犯人所有，自不得諭知沒收。本件查扣如原判決附表編號２、３所示之「香煙
」及「真鈔」雖係丙○○、甲○○、乙○○三人因行使偽造通用紙幣購物換回所得之
財物，但各該被害人依法仍得請求返還，其所有權尚非屬於丙○○、甲○○、乙○○
三人所有。原判決竟認屬其三人所有，適用刑法第三十八條第一項第三款之規定宣告
沒收，顯屬適用法則不當之違法。檢察官及丙○○、甲○○、乙○○上訴意旨，分別
執以指摘原判決不當，為有理由，應認均有發回更審之原因。
據上論結，應依刑事訴訟法第三百九十七條、第四百零一條，判決如主文。
中      華      民      國    八十八    年      六      月    二十四    日
                              最高法院刑事第一庭
                                  審判長法官  施  文  仁
                                        法官  張  淳  淙
                                        法官  林  永  茂
                                        法官  蕭  仰  歸
                                        法官  陳  世  淙
      右正本證明與原本無異
                                              書  記  官
中      華      民      國    八十八    年      六      月    二十九    日
